臺灣臺北地方法院刑事判決　　　　　　　 96年度訴字第615號
公　訴　人　臺灣臺北地方法院檢察署檢察官
被　　　告　甲○○
　　　　　　　　　　（現在臺灣臺北監獄執行中）
上列被告因商業會計法等案件，經檢察官提起公訴（96年度偵字
第4713號），於本院準備程序進行中，被告先就被訴事實為有罪
之陳述，經合議庭裁定由受命法官獨任進行簡式審判程序，判決
如下：
    主  文
甲○○共同連續商業負責人，以明知為不實之事項，而填製會計
憑證，處有期徒刑拾月。
    事  實
一、甲○○曾因稅捐稽徵法案件，經本院以83年度易緝字第66號
    刑事判決判處有期徒刑6 月確定並執行完畢在案，又於民國
    91年至92年間，再犯稅捐稽徵法案件（嗣經本院以95年度重
    訴緝字第10號刑事判決判處有期徒刑1 年確定，現在臺灣臺
    北監獄執行中）。詎仍不知悔改，明知營業人應依銷售貨物
    或勞務之實際情況，據實開立統一發票並申報扣抵營業稅，
    甲○○因真實姓名年籍不詳、綽號「坎仔忠」之陳姓男子之
    邀，共同辦理「興海味商行」（址設基隆市○○區○○路20
    0 號1 樓）之設立登記，由甲○○出面找洪正彬擔任登記負
    責人（洪正彬另經臺灣基隆地方法院以95年度訴字第507 號
    刑事判決判處有期徒刑1 年確定，現在宜蘭監獄執行中），
    並辦妥營利事業登記且領取統一發票，甲○○、洪正彬即將
    統一發票交予「砍仔忠」使用，三人遂共同基於填製不實會
    計憑證及幫助他人逃漏稅捐之概括犯意聯絡，均明知興海味
    商行與附表所示4 家公司間，無實際進貨或銷售之營業行為
    ，竟任由「坎仔忠」連續在不詳時、地，以興海味商行之名
    義填製如附表所示93年5 月起至93年6 月期間、買受人及金
    額均不實之統一發票22張，金額合計新臺幣（下同）23,760
    ,036 元 ，其中附表編4 所示忻昕股份有限公司（下稱忻昕
    公司）即依營業稅法之規定申報營業稅時，申報扣抵進項稅
    額，而以此不正當方法，幫助忻昕公司納稅義務人逃漏營業
    稅總額270,459 元，足以生損害於稅捐稽徵機關對於課稅管
    理之正確性。
二、案財政部臺灣省北區國稅局信義稽徵所移請臺灣臺北地方法
    院檢察署檢察官偵查起訴，本院準備程序進行中，甲○○先
    就被訴事實為有罪之陳述，經合議庭裁定由受命法官獨任行
    簡式審判程序。
    理  由
一、認定事實所憑之證據及理由：
  (一)訊據被告甲○○於本院審理中坦承：綽號「坎仔忠」之陳姓
    男子找伊出面邀洪正彬設立興海味商行，伊領取統一發票後
    ，交由「坎仔忠」使用等情不諱（見本院卷第37頁反面、第
    40頁反面、第41頁、第58頁反面、第61頁），又據另案被告
    洪正彬於偵查中供稱：被告找伊擔任興海味商行負責人，伊
    與被告一同租屋、找會計師辦理營業登記等情屬實（見94年
    度偵緝字第445 號卷第18至20頁），並經證人陳德興、黃健
    原即興海味商行簽證會計師及崇實會計師事務所人員證述：
    被告與洪正彬一同前去委託辦理商業登記，主要與被告洽談
    ，嗣後亦由被告前去領取統一發票等情綦詳（見基隆地檢署
    95年度偵緝字第445 號卷第34至36、47至48頁），且有被告
    親簽之基隆市政府營利事業統一發證設立登記申請書、發票
    申請書、證人陳德興即興海味商行之簽證會計師提出之簽收
    單1 份附卷可考（見基隆地檢署95年度偵緝字第445 號第11
    至12、23至25、38頁），而被告以其名義承租基隆市○○區
    ○○路200 號1 樓房屋作為興海味商行之登記營業地址，亦
    有屋主林文輝之談話筆錄及房屋租賃契約書可稽（見基隆地
    檢署94年度發查字第276 號卷第39至40、21至22頁），另有
    興海味商行之營利事業登記證足憑（見基隆地檢署95年度偵
    緝字第445 號第40頁），應堪認定被告與「坎仔忠」為興海
    味商行之實際負責人。
  (二)又興海味商行分別開立不實統一發票予附表所示4 家公司，
    其中附表編號4 所示忻昕公司更持以申報扣抵營業稅等情，
    據證人楊曉萍即財政部臺灣省北區國稅局信義稽徵所稅務員
    證述明確，並提出興海味商行涉嫌虛設行號調查補充資料暨
    興海味商行開給孟慶公司之統一發票3 張、孟慶公司負責人
    簡國寶簽署之承諾書1 份附卷足憑（見基隆地檢署94年度發
    查字第276 號卷第149 至157 頁），且有財政部臺灣省北區
    國稅局信義稽徵所96年3 月27日北區國稅信義三字第096100
    2563號函暨檢附專案申請調檔統一發票查核清單、營業稅稅
    籍資料查詢作業、財政部臺灣省北區國稅局刑事案件移送書
    （見臺北地檢署96年度偵字第4713號卷第9 至15頁）、財政
    部臺灣省北區國稅局信義稽徵所94年1 月25日北區國稅信義
    三字第0940001017號函暨專案申請調檔統一發票查核清單、
    營業稅年度資料查詢銷項去路明細、營業稅稅籍資料查詢作
    業、營業稅年度資料查詢進項來源明細、營業稅年度資料查
    詢逐筆發票明細（見基隆地檢署94年度發查字第276 號卷第
    61至79頁）、財政部臺灣省北區國稅局信義稽徵所95年3 月
    16日北區國稅信義三字第0951002165號函暨檢附新開業營業
    人訪問卡、申請書、領用統一發票購買證憑據、基隆市稅捐
    稽徵處使用統一發票營利事業領用購票證名冊（見基隆地檢
    署95年度交查字第9 號卷第54至57頁）、財政部臺灣省北區
    國稅局臺北縣分局94年5 月16日北區國稅北縣三字第094102
    2337號函檢附興海味商行開給卓富公司之統一發票7 張附卷
    可參（見基隆地檢署94年度發查字第276 號卷第174 至177
    頁），應堪認定興海味商行與附表所示各公司並無交易行為
    ，竟開立發票於附表所示各公司，其中附表編號4 所示忻昕
    公司持發票申報扣抵營業稅之事實。
  (三)被告任意性之自白，有上述各項證據足資佐證，堪認與事實
    相符，可以採信。至附表編號1 所示華梵企業有限公司業經
    財政部臺灣省北區國稅局認定為虛設行號，有營業稅稅籍資
    料查詢作業在卷可稽（見臺北地檢署96年度偵字第4713號卷
    第12頁），即無逃漏營業稅捐可言。而附表編號2 所示孟慶
    國際企業有限公司則經實際負責人簡國寶於偵訊中具結證稱
    ：自稱「李添藤」之業務員在臺北市濱江市場與攤販「坎仔
    忠」交易時取得發票，貨物直接交付下游廠商，有實際交易
    等語（見基隆地檢署94年度發查字第276 號卷第146 至147
    、183 至184 頁），並提出如附表編號2 所示統一發票7 張
    、孟慶公司96年度向興海味商行進貨明細表2 份、支票5 張
    、現金簽收單3 張、下游廠商名單1 份、93年度進項及銷項
    明細表1 份、孟慶公司帳戶存摺內頁明細3 份、祐慶公司支
    票1 張、孟慶公司開給祐慶公司發票4 張、孟慶公司開給義
    泰豐公司發票1 張、孟慶公司開給超雄公司發票1 張、孟慶
    公司開給永旭公司發票1 張及營業人銷售銷售額與稅額申報
    書6 份為證（見基隆地檢署94年度發查字第27 6號卷第186
    至216 頁）；另附表編號3 所示卓富有限公司部分，亦經實
    際負責人荊敬邦、業務員陳憲智於偵訊中證述：在臺北市濱
    江市場與1 名綽號「坎仔忠」之豬肉攤販交易，其中6 批貨
    退貨，1 批貨交給下游廠商義泰豐公司，有實際交易等情明
    確（見基隆地檢署94年度發查字第276 號卷第184 至185 頁
    、基隆地檢署95年度偵緝字第445 號卷第18至20頁、基隆地
    檢署94年度發查字第276 號卷第147 頁），並提出附表編號
    3 所示統一發票7 張、卓富公司向興海味商行進貨明細表1
    份、支票3 張、現金簽收單1 張、退貨折讓證明單2 張、進
    貨及其銷貨明細表1 份、卓富公司開給義泰豐公司之發票1
    張、卓富公司帳戶存摺內頁明細1 份、營業人銷售銷售額與
    稅額申報書6 份可佐（見基隆地檢署94年度發查字第276 號
    卷第217 至233 頁）；從而，附表編號2 、3 所示公司與興
    海味商行並無實際交易，卻收受興海味商行所開立之統一發
    票，其統一發票內容顯屬不實，但證人簡國寶、荊敬邦、陳
    憲智既分別證述渠等係與「坎仔忠」交易而取得附表編號2
    、3 所示興海味商行開立之統一發票，並提出相關證據附卷
    可佐，則渠等交易對象雖係不實，然仍有交易行為，自難逕
    以幫助逃漏營業稅捐相繩，此部分犯嫌業經檢察官以當庭減
    縮（見本院卷第58頁），附此說明。
  (四)綜上，本案事證明確，被告擔任興海味商行之商業負責人而
    填製不實統一發票於附表編號1 至4 所示公司，並幫助如附
    表編號4 所示忻昕公司逃漏營業稅捐之犯行，洵堪認定，應
    予依法論罪科刑。
二、論罪科刑之依據：
  (一)查被告行為後，商業會計法於95年5 月24日修正公布全文83
    條，並自公布日施行，刑法亦於94年1 月7 日修正通過，於
    94年2 月2 日公布，於95年7 月1 日施行，其中刪除刑法第
    56條，並修正第2 條、第28條、第31條、第55條等規定，罰
    金罰鍰提高標準條例第2 條亦於95年5 月17日修正刪除。按
    行為後法律有變更者，適用行為時之法律，但行為後之法律
    有利於行為人者，適用最有利於行為人之法律，現行刑法第
    2 條第1 項訂有明文。此條規定乃與刑法第1 條罪刑法定主
    義契合，而貫徹法律禁止溯及既往原則，係規範行為後法律
    變更所生新舊法律比較適用之準據法，是刑法第2 條本身雖
    經修正，但刑法第2 條既屬適用法律之準據法，本身尚無比
    較新舊法之問題，應一律適用裁判時之現行刑法第2 條規定
    以決定適用之刑罰法律，先予辨明。又以本次刑法修正之比
    較新舊法，應就罪刑有關之共犯、未遂犯、想像競合犯、牽
    連犯、連續犯、結合犯，以及累犯加重、自首減輕暨其他法
    定加減原因（如身分加減）與加減例等一切情形，綜其全部
    罪刑之結果而為比較，最高法院95年5 月23日著有95年度第
    8 次刑庭會議決議可資參照。嗣最高法院於95年11月7 日95
    年度第21次刑事庭會議再著有決議認為，前揭決議係就「刑
    法94年修正施行後之法律比較適用決議」，而刑法第2 條係
    規範行為後「法律變更」所生新舊法比較適用之準據法，故
    如新舊法處罰之輕重相同，即無比較適用之問題，非此條所
    指之法律有變更，應依一般法律適用原則，適用裁判時法，
    例如：修正後刑法第55條就想像競合犯部分增加但書關於科
    刑之限制，為法理之明文化，而修正後刑法第59條則為法院
    就酌減審認標準見解之明文化，均非法律變更，其餘為純文
    字修正者，更應同此。經查：
  (1)商業會計法第71條第1 款規定於95年5 月24日修正前、後，
    構成要件並無更動，但原規定之法定刑為「5 年以下有期徒
    刑、拘役或科或併科新臺幣15萬元以下罰金」，修正後提高
    為「5 年以下有期徒刑、拘役或科或併科新臺幣60萬元以下
    罰金」，是比較修正前、後之法條規定，自以舊法之規定對
    於被告較為有利。
  (2)刑法第28條共犯之規定，於94年2 月2 日修正公布前之規定
    為：「二人以上共同實施犯罪之行為者，皆為正犯」，修正
    施行後之規定則為：「二人以上共同實行犯罪之行為者，皆
    為正犯」，揆諸本條之修正理由係為釐清陰謀共同正犯、預
    備共同正犯、共謀共同正犯是否合乎本條規定之正犯要件。
    而本案被告因擔任興海味商行之負責人，而與「坎仔忠」共
    同填製不實會計憑證之犯行，既屬實行犯罪行為之正犯，則
    毋論適用修正前或後之刑法第28條規定論擬，均無不利於被
    告，揆諸前揭最高法院95年度第21次刑事庭會議決議之意旨
    ，應逕適用修正後刑法第28條規定，而無比較新舊法之必要
    。又刑法第31條第1 項亦有修正，增訂但書「得減輕其刑」
    ，乃指無商業負責人身分之被告及「坎仔忠」均得減輕其刑
    ，故適用修正後刑法第31條第1 項成立共同正犯，對本案被
    告較為有利。
  (3)又刑法第56條連續犯之規定業於94年2 月2 日修正公布刪除
    ，是於新法修正施行後，被告擔任興海味商行負責人，與「
    坎仔忠」共同多次填製如附表所示不實會計憑證、交付不實
    會計憑證幫助忻昕公司逃漏營業稅捐等犯行，即須分論併罰
    。此刪除雖非犯罪構成要件之變更，但顯已影響行為人刑罰
    之法律效果，自屬法律有變更，依新法第2 條第1 項規定，
    比較新、舊法結果，仍應適用較有利於被告之行為時法律即
    舊法論以連續犯，此亦有最高法院95年度第8 次刑事庭會議
    決議參照。
  (4)再按被告行為後，刑法第55條後段之牽連犯規定亦於94年2
    月2 日修正公布刪除，是於新法修正施行後，被告與「坎仔
    忠」、洪正彬共同填製不實會計憑證及幫助如附表編號4 所
    示忻昕公司逃漏稅捐等2 犯行，即須分論併罰。比較新舊法
    之規定，修正後之規定對於被告較為不利，依刑法第2 條第
    1 項之規定，自應適用行為時且較有利於被告之法律，即修
    正前刑法第55條關於牽連犯之規定論處。
  (5)經綜合上述各條文修正前、後之比較，揆諸前揭最高法院決
    議及修正後刑法第2 條第1 項前段、後段規定之「從舊、從
    輕」原則，應適用被告行為時之法律，即修正前刑法之相關
    規定及罰金罰鍰提高標準條例第1 條前段、第2 條規定，予
    以論處，最有利於被告。
  (二)按統一發票乃商業會計法第15條第1 款所列之原始憑證，屬
    商業會計憑證之一種，商業負責人明知不實之事項而予填製
    按統一發票係營業人依營業稅法規定於銷售貨物或勞務時，
    開立並交付予買受人之交易憑證，足以證明會計事項之經過
    ，應屬商業會計法所稱之會計憑證，且商業會計法第71條第
    1 款以明知為不實之事項，而填製會計憑證之罪，原即含有
    業務上登載不實之本質，應逕論以商業會計法第71條第1 款
    之罪，最高法院分別著有87年度臺非字第389 號判決、85年
    度臺上字第3145號判決可資參照。是核被告擔任興海味商行
    之商業負責人，任由綽號「坎仔忠」之陳姓男子以興海味商
    行之名義，填製不實內容之統一發票交予附表所示各公司等
    營業人之行為，係犯95年5 月24日修正前商業會計法第71條
    第1 款商業負責人填製不實會計憑證罪。又被告僅擔任興海
    味商行之名義上負責人，而對其後如附表編號4 所示忻昕公
    司營業人持興海味商行所開立之不實發票用以申請申報營利
    事業所得稅之犯行，提供助力，故被告與如附表編號4 所示
    忻昕公司間，並無共同實施逃漏稅捐之犯意聯絡或行為分擔
    ，亦即，被告所實施者，非屬逃漏稅捐罪之構成要件行為，
    應為幫助犯。是核被告此部分所為，係犯稅捐稽徵法第43條
    第1 項幫助他人逃漏稅捐罪。而被告與洪正彬及綽號「坎仔
    忠」之陳姓男子間，有犯意聯絡及行為分擔，為共同正犯，
    其中填製不實會計憑證部分，被告及「坎仔忠」既非公司負
    責人，係無身分之人而與有公司負責人及商業負責人身分之
    被告共同實施犯罪，為身分犯，依修正前刑法第31條第1 項
    之規定，為共同正犯。又被告、洪正彬任由「坎仔忠」先後
    多次填製如附表編號1 至4 所示之不實統一發票會計憑證，
    多次幫助附表編號4 所示忻昕公司逃漏營業稅捐等犯行，均
    係時間緊接，犯罪手法相同且觸犯構成要件相同之罪名，顯
    係基於概括犯意反覆而為，均為連續犯，應依94年2 月2 日
    修正前刑法第56條之規定，分別論以連續填製不實會計憑證
    、幫助逃漏稅捐一罪。而被告、洪正彬及「坎仔忠」開立不
    實會計憑證之目的，無非供附表編號4 所示忻昕公司逃漏營
    業稅捐之用，故被告上開2 犯行間，有方法、目的之牽連關
    係，應依修正前刑法第55條後段規定，論以較重之共同連續
    填製不實會計憑證罪。
  (三)爰審酌被告因「坎仔忠」之邀，輕率出面邀集洪正彬出名擔
    任興海味商行之登記名義負責人，「坎仔忠」遂以興海味商
    行名義開立如附表所示不實之發票張數總計22張，幫助附表
    編號4 所示忻昕公司逃漏營業稅捐270,459 元，紊亂稅捐稽
    徵機關對於稅額查核之正確性，統一發票金額總額甚高，但
    逃漏稅捐金額非鉅，又附表編號1 所示華梵公司因經稅捐機
    關認為涉嫌虛設行號，尚無因逃漏營業稅捐而減少國家稅收
    之重大財產損害，且被告犯罪後尚能坦承犯行，表示認罪而
    接受刑罰，已有悔意等一切情狀，量處有期徒刑10月，以示
    懲儆。
據上論斷，應依刑事訴訟法第273 條之1 、第299 條第1 項前段
，95年5 月24日修正前商業會計法第71條第1 款，稅捐稽徵法第
43條第1 項，94年2 月2 日修正後刑法第2 條第1 項前段、第11
條前段、第28條，94年2 月2 日修正前刑法第31條第1 項、第56
條、第55條，判決如主文。
本案經檢察官於知慶到庭執行職務。
中　　華　　民　　國　　96　　年　　6 　　月　　29　　日
                  刑事第六庭  法  官  林晏如
以上正本與原本無異。
如不服本判決，應於判決送達後10日內，向本院提出上訴狀。
                              書記官  楊盈茹
中　　華　　民　　國　　96　　年　　7 　　月　　2 　　日
附錄本案論罪科刑法條全文：
95年5月24日修正前商業會計法第71條
商業負責人、主辦及經辦會計人員或依法受託代他人處理會計事
務之人員有左列情事之一者，處5 年以下有期徒刑、拘役或科或
併科新臺幣15萬元以下罰金：
一　以明知為不實之事項，而填製會計憑證或記入帳冊者。
二　故意使應保存之會計憑證、帳簿報表滅失毀損者。
三　意圖不法之利益而偽造、變造會計憑證、帳簿報表內容或撕
    毀其頁數者。
四　故意遺漏會計事項不為記錄，致使財務報表發生不實之結果
    者。
五　其他利用不正當方法，致使會計事項或財務報表發生不實之
    結果者。
稅捐稽徵法第43條
教唆或幫助犯第41條或第42條之罪者，處3 年以下有期徒刑、拘
役或科新臺幣6 萬元以下罰金。
稅務人員、執行業務之律師、會計師或其他合法代理人犯前項之
罪者，加重其刑至二分之一。
稅務稽徵人員違反第33條規定者，除觸犯刑法者移送法辦外，處
1 萬元以上5 萬元以下罰鍰。
稅捐稽徵法第41條
納稅義務人以詐術或其他不正當方法逃漏稅捐者，處 5 年以下有
期徒刑、拘役或科或併科新臺幣 6 萬元以下罰金。
附表：
┌──┬────────┬─────────┬─────┬─────┬────┐
│編號│取得不實發票之營│  發票時間及編號  │ 發票金額 │ 逃漏稅額 │ 備  註 │
│    │業人即納稅義務人│                  │（新臺幣）│          │        │
├──┼────────┼─────────┼─────┼─────┼────┤
│ １ │華梵企業有限公司│93-05，ZU00000000 │ 1,517,850│    無    │虛設行號│
│    │                ├─────────┼─────┤          │        │
│    │                │93-05，ZU00000000 │ 1,459,200│          │        │
│    │                ├─────────┼─────┤          │        │
│    │                │93-05，ZU00000000 │ 1,148,376│          │        │
├──┼────────┼─────────┼─────┼─────┼────┤
│ ２ │孟慶國際企業有限│93-05，ZU00000000 │ 1,517,850│    無    │        │
│    │公司            ├─────────┼─────┤          │        │
│    │                │93-05，ZU00000000 │   698,678│          │        │
│    │                ├─────────┼─────┤          │        │
│    │                │93-05，ZU00000000 │   748,000│          │        │
│    │                ├─────────┼─────┤          │        │
│    │                │93-05，ZU00000000 │ 1,148,376│          │        │
│    │                ├─────────┼─────┤          │        │
│    │                │93-06，ZU00000000 │   775,500│          │        │
│    │                ├─────────┼─────┤          │        │
│    │                │93-06，ZU00000000 │   977,648│          │        │
│    │                ├─────────┼─────┤          │        │
│    │                │93-06，ZU00000000 │ 1,459,200│          │        │
├──┼────────┼─────────┼─────┼─────┼────┤
│ ３ │卓富有限公司    │93-05，ZU00000000 │   960,000│    無    │其中6 紙│
│    │                ├─────────┼─────┤          │申報進貨│
│    │                │93-05，ZU00000000 │   868,000│          │退出及折│
│    │                ├─────────┼─────┤          │讓      │
│    │                │93-05，ZU00000000 │ 1,174,436│          │        │
│    │                ├─────────┼─────┤          │        │
│    │                │93-05，ZU00000000 │   476,992│          │        │
│    │                ├─────────┼─────┤          │        │
│    │                │93-05，ZU00000000 │   901,600│          │        │
│    │                ├─────────┼─────┤          │        │
│    │                │93-06，ZU00000000 │ 1,591,200│          │        │
│    │                ├─────────┼─────┤          │        │
│    │                │93-06，ZU00000000 │   927,933│          │        │
├──┼────────┼─────────┼─────┼─────┼────┤
│ ４ │忻昕股份有限公司│93-05，ZU00000000 │   813,868│    40,693│        │
│    │                ├─────────┼─────┼─────┤        │
│    │                │93-05，ZU00000000 │   680,175│    34,009│        │
│    │                ├─────────┼─────┼─────┤        │
│    │                │93-06，ZU00000000 │   895,888│    44,794│        │
│    │                ├─────────┼─────┼─────┤        │
│    │                │93-06，ZU00000000 │ 1,525,986│    76,299│        │
│    │                ├─────────┼─────┼─────┤        │
│    │                │93-06，ZU00000000 │ 1,493,280│    74,664│        │
├──┴────────┼─────────┼─────┼─────┼────┤
│  合              計  │            22 張 │23,760,036│   270,459│        │
└───────────┴─────────┴─────┴─────┴────┘
